【裁判字號】    97,消債抗,499
【裁判日期】    971217
【裁判案由】    聲請更生程序
【裁判全文】
臺灣高雄地方法院民事裁定           97年度消債抗字第499號
抗  告  人  甲○○
上列當事人因消費者債務清理事件聲請更生保全處分，本院裁定
如下：
    主  文
聲請駁回。
聲請費用由聲請人負擔。
    理  由
一、聲請意旨略以：聲請人所有坐落於高雄市○○區○○段1 小
    段第470 地號，權利範圍萬分之501 之土地，及其上建物第
    1348建號，門牌號碼為高雄市鼓山區○○○路214 巷10號5
    樓，權利範圍全部之房屋（下稱系爭房地），經債權人聯邦
    商業銀行股份有限公司（下稱聯邦銀行）聲請查封，經本院
    97年度司執字第4875號強制執行事件（下稱系爭執行事件）
    受理在案在案。金融機構查封、假扣押聲請人之不動產，其
    本意在於拍賣不動產變價以達償還債務之效果，而有保全系
    爭房地之急迫性，又消費者債務清理條例（下稱消債條例）
    第54條之立法意旨，在使債務人不必喪失賴以居住之自用住
    宅，而重建經濟生活，而有保全系爭房地之必要性，為此爰
    依消債條例第19條規定，提起本件聲請等情。並聲明：(一)停
    止系爭執行事件。(二)債權人不得對聲請人行使債權、催收、
    假扣押、起訴或為與起訴有同一效力之行為。
二、按消債條例第19條第1 項規定：按法院就更生或清算之聲請
    為裁定前，得因利害關係人之聲請或依職權，以裁定為下列
    保全處分：(一)債務人財產之保全處分。(二)債務人履行債務及
    債權人對於債務人行使債權之限制。(三)對於債務人財產強制
    執行程序之停止。(四)受益人或轉得人財產之保全處分。(五)其
    他必要之保全處分。依該條文文字係規定「得」因聲請或依
    職權裁定為保全處分，可知法院就是否裁定准許保全處分乙
    節有裁量權，非經利害關係人聲請，即必須裁定准許保全處
    分。又觀諸前揭條文之立法目的，乃在使債權人間得以公平
    受償及使債務人有重建更生之機會，是以法院是否裁定准許
    保全處分，自須斟酌保全處分是否有助於債權人公平受償或
    使債務人獲重建更生機會等目的之達成，若無助於上開目的
    之達成，即無准許保全處分之必要。再者，債務人如何使用
    、處分其財產，係債務人之自由，基於憲法保障人民財產權
    意旨，不應輕易限制債務人使用自己財產之自由，而債權人
    依法對債務人起訴或聲請強制執行，以實現其私法上之權利
    ，亦屬受憲法保障之訴訟權及財產權之具體展現，故法院是
    否裁定准許保全處分，亦須斟酌其對債務人使用財產及債權
    人行使權利等自由所為之限制，是否合理、適當。
三、次按消費者債務清理條例採重建型之更生及清算型之清算程
    序雙軌制，更生程序原則上係以債務人所提出之更生方案為
    基礎，經債權人會議可決、法院認可後，債務人即依該權利
    變動後之方案履行債務，故其現有財產並未於程序中受變價
    而喪失，而是以債務人於更生程序開始後之薪資或其他收入
    作為償債財源而公平分配予債權人。故債權人聲請強制執行
    ，因變賣債務人之責任財產，以致債務人喪失居住處所，而
    失其生活存立之基礎；或對其生活來源、經營業務所得、生
    財之機器設備為強制執行，以致債務人無法繼續生活；或營
    業活動發生障礙，以致妨礙債務人之重建更生，則基於保障
    債務人重建更生之機會，法院自應裁定准許保全處分，以限
    制債權人提起訴訟、實施強制執行行為。然如債權人之強制
    執行行為，如未使債務人喪失居住處所，且對債務人之營業
    活動及日後薪資、收入，並無影響，而未妨礙債務人之重建
    更生，則基於保障債權人行使權利之自由，自不得逕就債務
    人之財產施以保全處分。
四、經查，系爭執行事件係對系爭房地為假扣押查封之保全程序
    ，債務人即聲請人對查封之財產僅不得為所有權之移轉、設
    定負擔或為其他一切處分行為，對查封揭示不得損壞、除去
    、污穢或為違背其效力之行為，有本院97年10月30日雄院高
    97司執全維字第4875號函在卷可憑，足認系爭執行事件之目
    的係在保全債權，非在拍賣系爭房地，實現債權人之債權，
    聲請人主張系爭房地有遭拍賣之急迫性云云，尚難採信。揆
    諸前引規定及說明，聲請人既不因系爭執行事件而喪失居住
    處所，其營業活動或日後薪資、收入亦不因系爭執行事件受
    影響，自難認系爭執行事件有何妨礙債務人重建更生可言。
    況債權人依強制執行法，以公開、合法程序，保全債權，基
    於對權利行使自由之尊重，自無特別限制債權人行使其權利
    之必要。
五、綜上所述，聲請人並未釋明於本院裁定准予更生程序前有何
    緊急或必要情形須為保全處分，且系爭執行事件之程序進行
    既不損及聲請人日後重建更生之機會，亦無礙於債權人於更
    生程序開始後之公平受償，聲請人之聲請，係無理由，應予
    駁回。
六、依消費者債務清理條例第15條、民事訴訟法第78條，裁定如
    主文。
中    華    民    國    97    年    12    月    17    日
                  民事第五庭  審判長法  官  李昭彥
                                    法  官  鄭凱文
                                    法  官  賴文姍
上為正本係照原本作成。
本件不得抗告。
中    華    民    國    97    年    12    月    18    日
                                    書記官  林秀珍


司法院資訊處製作；財團法人民間司法改革基金會備份。
